臺灣臺南地方法院民事判決
110年度訴字第1715號
原      告  黃鐘德  

訴訟代理人  蘇文斌律師
            鄭方穎律師
            許婉慧律師
            郭子誠律師
被      告  李源智  
訴訟代理人  鄭世賢律師
上列當事人間請求給付違約金事件，於民國111年1月19日言詞辯
論終結，本院判決如下：
    主    　文
一、被告應給付原告新臺幣182萬元，及自民國110年12月4日起
    至清償日止，按週年利率百分之5計算之利息。
二、原告其餘之訴駁回。
三、訴訟費用由被告負擔。
    事實及理由
一、原告起訴主張：
　㈠兩造於民國110年1月11日就被告所有坐落於臺南市○○區○○○段
    ○○○○段0000地號土地（權利範圍全部，下稱系爭土地）訂立
    買賣契約（下稱系爭買賣契約），買賣總價金為新臺幣（下
    同）1,013萬2,000元，並約定買賣契約成立時，原告應給付
    被告100萬元定金（下稱系爭定金），原告已於110年1月12
    日將系爭定金匯入兩造就系爭土地買賣價金成立之信託契約
    （下稱系爭信託契約）之信託財產專戶中（合作金庫商業銀
    行北新營分行【下稱受託人】，帳號000000-0000000，下稱
    系爭信託專戶）。
　㈡豈料，系爭買賣契約簽訂後，被告於辦理完稅期間，竟以系
    爭土地上有置放其姪子之貨櫃為由，拒絕依照系爭買賣契約
    出售系爭土地，其後原告多次與被告協調，表明願連同貨櫃
    一起購入，被告仍拒絕履行系爭買賣契約。然依據系爭信託
    契約第6條第3、5款約定，若非兩造共同以書面通知系爭信
    託契約之受託人，或以法院確定判決或與確定判決有同一效
    力之文書向受託人為之，無法取回系爭定金。原告於被告毀
    約後，多次要求被告一同至受託人處辦理終止系爭信託契約
    ，以便原告取回系爭定金，被告均不願配合，原告迫於無奈
    ，僅能提起本件訴訟。
　㈢另依系爭買賣契約第10條第2款約定，被告違約經原告催告履
    行契約，被告逾期仍不履行時，原告得解除系爭買賣契約，
    解約時被告應將收受之款項自違約日起7日內加倍返還原告
    ，作為違約賠償，原告已將系爭定金匯入系爭信託專戶，是
    被告應賠償原告200萬元之違約金。
　㈣又因被告拒絕履行系爭買賣契約，且拒絕偕同原告辦理終止
    系爭信託契約，導致系爭信託契約持續存在，原告負擔每3
    個月5,000元之信託費用亦應由被告負擔，從而被告應給付
    原告自110年1月至訴訟終結為止之信託費用，並暫定系爭信
    託契約將存續12個月，爰就此部分先請求2萬元。
　㈤原告以起訴狀通知被告解除系爭買賣契約並請求賠償，爰依
    系爭買賣契約之法律關係提起本件訴訟等語，並聲明：被告
    應給付原告202萬元，及自起訴狀繕本送達翌日起至清償日
    止，按週年利率百分之5計算之利息。　　　　
二、被告則抗辯以：
　㈠兩造約定系爭土地上訴外人即被告姪子李界錫所有之貨櫃屋
    ，被告應於110年1月31日前負責清除完畢，被告為此於同年
    月下旬僱請吊車機具及工人前往系爭土地拆遷貨櫃屋，詎李
    界錫表示若未有法院之強制執行命令，將依法訴追拆除者之
    民刑事責任，致被告不敢貿然施工，僅能靜候李界錫後續自
    行拆遷狀況。原告雖數度向被告表示願合意解除系爭買賣契
    約，並希望被告偕同以書面通知受託人終止系爭信託契約而
    由原告取回系爭定金，然因被告暨其子女因欠缺法律常識而
    不敢貿然簽名用印，致兩造間誤會愈加擴大。惟依系爭信託
    契約第5條(二)1.約定，系爭土地至110年4月13日仍未依系
    爭買賣契約完成移轉登記時，自該日之次日起至系爭土地所
    有權移轉登記完成前，原告得單方檢附相關證明文件以書面
    向受託人申請終止系爭信託契約，並將系爭信託專戶結算後
    之餘額返還原告，則原告應可自行取回系爭定金。
　㈡自原告給付系爭定金至解除系爭買賣契約時止，以法定利率
    即週年利率百分之5計算100萬元之利息不足5萬元，另原告
    委請地政士、仲介人員之費用因未能履約完成，其費用亦屬
    甚微。又系爭土地為農業用地，所處區域亦無地價飛漲之現
    象，故縱若被告能如期依約履行，被告得享受之一切利益並
    無100萬元之鉅，是依一般客觀事實、社會經濟狀況及原告
    所受損害情形，被告認為原告請求之違約金應酌減至50萬元
    以內，始為適當等語。
　㈢聲明：原告之訴駁回。
三、得心證之理由：
　㈠原告主張兩造簽立系爭買賣契約，以及共同與受託人簽訂系
    爭信託契約，原告已將系爭定金匯入系爭信託專戶，系爭買
    賣契約約明被告應於110年1月31日前將系爭土地上之貨櫃及
    未作農用之地上物清除完畢，原告多次催促被告依約履行系
    爭買賣契約之義務，惟被告迄未履行等情，已提出系爭買賣
    契約書、系爭信託契約、存款憑條等（補字卷第21至45頁）
    為證，且為被告所無爭執，是此部分事實自能先予認定。
　㈡又「乙方（即被告，下同）違反本約約定時……如經甲方（即
    原告，下同）定期催告履行契約，逾期仍不履行時，甲方得
    解除本契約，解約時乙方應將所收之款項自違約日起7日內
    加倍返還甲方，作為違約賠償」系爭買賣契約第10條第2項
    定有明文（補字卷第25頁）。原告已多次催告被告應清除系
    爭土地上之貨櫃屋，且辦理系爭土地所有權之移轉登記，惟
    被告均未履行，則原告依據前述約定，自取得解除系爭買賣
    契約之權利，且原告已於起訴狀明確表達解除系爭買賣契約
    之意思，起訴狀繕本亦已送達被告（訴字卷第23頁），則原
    告自得請求以被告已收受之系爭定金2倍計算之違約金（依
    照系爭信託契約條款，兩造同意，原告將依買賣契約應給付
    被告之價金交付受託人信託管理【見補字卷第30頁反面】，
    是自應認被告已收受系爭定金）。至於被告抗辯原告本可自
    行從系爭信託專戶內取回系爭定金一情，實則系爭信託契約
    第5條(二)1.約定之情形限於原告已給付系爭土地買賣價金
    完畢，而被告遲未移轉登記系爭土地所有權時方有適用，然
    因被告於簽訂系爭買賣契約後迄今無意履約，除已支付之系
    爭定金外，原告自不可能再繼續給付剩餘買賣價金給被告，
    是原告自無法依照系爭信託契約第5條(二)1.約定單方終止
    系爭信託契約，被告此部分抗辯難認可採，當不影響原告得
    向被告請求前述違約金之權利。
　㈢又當事人約定之違約金是否過高，則須依一般客觀事實，社
    會經濟狀況，當事人所受損害情形及債務人如能依約履行時
    ，債權人可享受之一切利益為衡量標準，而債務人已為一部
    履行者，亦得比照債權人所受利益減少其數額，倘違約金係
    屬損害賠償總額預定之性質者，尤應衡酌債權人實際上所受
    之積極損害及消極損害，以決定其約定之違約金是否過高。
    故違約金之約定是否過高，仍須究明其係賠償總額預定性違
    約金或懲罰性違約金，而有不同之審認標準（最高法院109
    年度台上字第3082號民事判決意旨可資參照）。查兩造就系
    爭買賣契約第10條第2項所約定之違約金為懲罰性質並無爭
    議（訴字卷第70頁），被告雖抗辯依據法定利率計算系爭定
    金一年之利息不過5萬元，惟兩造於簽訂系爭買賣契約時，
    並未以法定利率作為違約金之計算依據，是以法定利率去審
    視違約金是否過高，並不允當。本院考量我國不動產價格近
    年持續上升，又因臺南市屬六都之一，土地價格漲幅更為顯
    著，且系爭買賣契約之金額高達1,013萬2,000元。系爭買賣
    契約約定被告本應於110年1月31日前將系爭土地上之貨櫃及
    未作農用之地上物清除完畢，被告自承迄未清除，且原告於
    提起本件訴訟前，已多次向被告表達願意合意解除系爭買賣
    契約，僅需被告偕同取回已匯入系爭信託專戶內之系爭定金
    即可，惟被告無視原告此等委婉舉動所展露之善意，仍消極
    不配合，導致產生本件訴訟，應認被告具有高度的可歸責性
    ，自應承擔較為嚴厲之責任。另衡以原告雖主張違約金之約
    定並無過高，惟亦未提出任何事證供本院參酌，且無具體陳
    明原告因被告違約不履行，迄今所蒙受的具體損害情形為何
    ，以及其他一切情事，認為原告依據系爭買賣契約第10條第
    2項約定，請求200萬元之違約金實屬過高，應酌減為180萬
    元方屬允當。
　㈣再按債務人遲延者，債權人得請求其賠償因遲延而生之損害
    ；解除權之行使，不妨礙損害賠償之請求，民法第231條、
    第260條分別定有明文。查被告遲未履行系爭買賣契約之義
    務，致原告僅能依約解除系爭買賣契約，而依據系爭信託契
    約第6條就信託管理費之計算標準，原告每3個月必須支付受
    託人5,000元之信託管理費（補字卷第37頁），自系爭買賣
    契約簽訂時起迄本件言詞辯論終結時止，期間已逾1年，則
    原告請求被告應賠償其所支付之2萬元（計算式：5,000元×
    【12÷3】＝2萬元）信託管理費用自屬有據。
　㈤總結而論，原告得請求被告給付之總金額為182萬元（計算式
    ：180萬元＋2萬元＝182萬元）。末按給付無確定期限者，債
    務人於債權人得請求給付時，經其催告而未為給付，自受催
    告時起，負遲延責任。其經債權人起訴而送達訴狀，或依督
    促程序送達支付命令，或為其他相類之行為者，與催告有同
    一之效力；遲延之債務，以支付金錢為標的者，債權人得請
    求依法定利率計算之遲延利息。但約定利率較高者，仍從其
    約定利率；應付利息之債務，其利率未經約定，亦無法律可
    據者，週年利率為百分之5，民法第229條第2項、第233條第
    1項、第203條分別定有明文。查本件被告對原告應負之債務
    屬未定給付期限者，則原告請求自起訴狀繕本送達被告之翌
    日（訴字卷第23頁）即110年12月4日起至清償日止，按週年
    利率百分之5計算之遲延利息，於法有據，應予准許。　　
四、綜上所述，原告依系爭買賣契約以及買賣之法律關係，請求
    被告給付182萬元，及自110年12月4日起至清償日止，按週
    年利率百分之5計算之利息，為有理由，應予准許；逾此範
    圍之請求，為無理由，應予駁回。
五、本件事證已臻明確，兩造其餘攻擊防禦方法及所提證據，經
    本院斟酌後，認為與本件判決結果不生影響，爰不予逐一論
    列，附此敘明。
六、末按各當事人一部勝訴、一部敗訴者，其訴訟費用，由法院
    酌量情形，命兩造以比例分擔或命一造負擔，或命兩造各自
    負擔其支出之訴訟費用，民事訴訟法第79條定有明文。本院
    審酌原告本件請求均是依據系爭買賣契約之約定，僅違約金
    部分為本院酌減，其餘請求則均為勝訴，認訴訟費用應全由
    被告負擔，方符公允。　　　　
七、訴訟費用負擔之依據：民事訴訟法第79條。
中    華    民    國    111    年     2    月   23    日
                  臺灣臺南地方法院   法  官  廖建瑋　　
以上正本係照原本作成。　　　　　　　　　 
如對本判決上訴，須於判決送達後20日內向本院提出上訴狀。
如委任律師提起上訴者，應一併繳納上訴審裁判費。
中    華    民    國    111    年     2    月   23    日
                                    書記官　 鄭梅君